臺灣高等法院臺中分院民事判決
111年度上字第117號

上  訴  人  張榮福  
被 上 訴人  林惠玲  
            郭建美  
            陸國華  
            張國仁  
共      同
訴訟代理人  陳亮逢律師
上列當事人間請求返還不當得利事件，上訴人對於中華民國110
年12月1日臺灣臺中地方法院110年度訴字第1616號第一審判決提
起上訴，本院於中華民國111年10月19日言詞辯論終結，判決如
下：
    主  文
上訴駁回。
第二審訴訟費用由上訴人負擔。
    事實及理由
壹、程序方面： 
    按訴狀送達後，原告不得將原訴變更或追加他訴，但擴張或
    減縮應受判決事項之聲明者，不在此限，民事訴訟法第255
    條第1項第3款、第446條第1項定有明文。查上訴人於民國11
    1年1月3日之上訴聲明原為：㈠被上訴人陸國華、林惠玲、鐘
    ○○、張國仁、郭建美、郭○○等應連帶返還其等不當得利，給
    付上訴人新臺幣（下同）275萬7300元，自本件訴狀繕本送
    達之翌日起至清償日止，依週年利率百分之五計算之利息。
    ㈡願供擔保請宣告准予假執行。（見本院卷第7頁）嗣於111
    年8月2日本院準備程序進行中更正上訴聲明為：㈠原判決駁
    回上訴人後開第2、3項部分及該部分假執行之聲請均廢棄。
    ㈡陸國華、林惠玲應連帶給付上訴人100萬元，及自民事補充
    上訴狀送達最後一位被上訴人翌日即111年6月11日起至清償
    日止，按週年利率百分之五計算之利息。㈢陸國華、林惠玲
    、張國仁、郭建美應連帶給付上訴人58萬元，及自民事補充
    上訴狀送達最後一位被上訴人翌日即111年6月11日起至清償
    日止，按週年利率百分之五計算之利息。㈣願供擔保，請准
    宣告假執行。（見本院卷第244頁）核係就請求廢棄部分應
    為如何判決之補充陳述，應屬補充上訴聲明之主張，而非上
    訴聲明之擴張或追加。並上訴人減縮請求金額及利息起算日
    ，核屬減縮應受判決事項之聲明，與首揭規定無違，被上訴
    人亦不爭執（見本院卷第245頁），應予准許，合先敘明。
貳、實體方面：
一、上訴人主張： 
　㈠陸國華、林惠玲夫婦於104年8月間加入於菲律賓設立之「SKY
    BEENZ INFORMATION CORPORATION」（未在我國申請公司設
    立登記，下稱思鎧集團），並招攬郭建美、張國仁夫婦加入
    ，陸國華於105年9月間某日邀上訴人及郭建美等人前往陸國
    華家中，由陸國華以言詞稱陸國華之子欲在日本結婚及林惠
    玲、郭建美、張國仁等人欲退出思鎧集團投資等語，詐欺、
    脅迫上訴人以100萬元買回陸國華被上訴人投資之G幣點數3
    萬3334點，張國仁、郭建美則透過陸國華脅迫上訴人賠償張
    國仁、郭建美之虧損58萬元，致上訴人分別給付陸國華、林
    惠玲共100萬元、給付張國仁、郭建美共58萬元。被上訴人
    復以不實資料對上訴人提出刑事告訴，嗣經上訴人於108年1
    0月29日臺灣新北地方法院刑事庭開庭時，始知被上訴人實
    際僅投資200餘萬元，被上訴人串供偽證、偽稱虧損，構成
    違法詐欺之共同侵權行為，且陸國華、林惠玲收受前開100
    萬元，張國仁、郭建美收受前開58萬元，均屬無法律上原因
    ，被上訴人共同分配不當所得，係有組織之詐騙，爰依民法
    第179條、第184條及第185條規定，請求被上訴人應負連帶
    賠償責任或返還不當得利。
　㈡爰起訴聲明求為判決：⑴陸國華、林惠玲、鍾○○、張國仁、郭
    建美、郭○○應連帶給付上訴人275萬7300元，並自起訴狀繕
    本送達之翌日起至清償日止，按週年利率百分之五計算之利
    息。⑵願供擔保請宣告准予假執行。原審為上訴人敗訴之判
    決，上訴人不服，上訴聲明求為判決：⑴原判決駁回上訴人
    後開第2、3項部分及該部分假執行之聲請均廢棄。⑵上開廢
    棄部分，陸國華、林惠玲應連帶給付上訴人100萬元，及自
    民事補充上訴狀送達最後一位被上訴人翌日即111年6月11日
    起至清償日止，按週年利率百分之五計算之利息。⑶上開廢
    棄部分，陸國華、林惠玲、張國仁、郭建美應連帶給付上訴
    人58萬元，及自民事補充上訴狀送達最後一位被上訴人翌日
    即111年6月11日起至清償日止，按週年利率百分之五計算之
    利息。⑷願供擔保，請准宣告假執行（見本院卷第244頁）（
    上訴人就其減縮上訴聲明部分，業已確定，非本院審理範圍
    ）。
二、被上訴人則以：
  　本件因訴外人林○○於104年1月間成立思鎧集團非法對外吸金
    ，上訴人及其妻即訴外人林○○則於思鎧集團內負責招攬投資
    人、收取投資現金，被上訴人因上訴人及林○○招攬而陸續投
    資思鎧集團，自105年7、8月間，思鎧集團網站開始無法拍
    賣及使用點數，投資人陸續發現受騙而報警處理，陸國華因
    思鎧集團無法將陸國華投資之點數折換現金，並上訴人稱其
    為思鎧公司核心幹部及中部地區之領導人、公司股東，能夠
    協助將G幣點數兌換成現金，陸國華遂要求上訴人負賠償責
    任，故約定由上訴人以100萬元買回陸國華之G幣點數3萬333
    4點，陸國華收受上訴人給付之100萬元後，亦已依約移轉點
    數予上訴人，並無詐欺、脅迫上訴人，且上訴人業將G幣點
    數兌換成現金，並無損失，另陸國華、林惠玲並無代為收受
    所謂賠償張國仁、郭建美之58萬元，張國仁、郭建美亦無收
    受上訴人所稱之投資賠償58萬元。又投資帳戶密碼應由各投
    資人本人操作、保管，或受上線（即上訴人及其妻林秀霞）
    指示而共同保管，無上訴人所述有何分配不當所得或組織詐
    欺、脅迫上訴人買回點數或賠償等情。又上訴人所主張的事
    實，均發生在105年間，其提起本件訴訟主張依民法第92條
    撤銷意思表示，並依侵權行為之法律關係請求損害賠償，依
    民法第93條規定上訴人所為撤銷之意思表示已逾除斥期間（
    被上訴人誤稱為消滅時效），且依同法第197條第1項規定，
    上訴人主張損害賠償請求權亦已逾消滅時效等語。爰答辯聲
    明求為判決：上訴駁回。（見本院卷第113頁）
三、兩造不爭執事項：（見本院卷第245頁）
　㈠陸國華、林惠玲夫妻係經上訴人與其妻林○○之招攬而參與思
    鎧集團之投資，張國仁、郭建美夫妻及鍾○○係經陸國華介紹
    而與上訴人及林○○接觸後參與思鎧集團之投資。
　㈡陸國華於106年1月20日向法務部調查局新北市調查處、張國
    仁於106年3月17日共同具狀向臺灣臺中地方檢察署對上訴人
    、林○○提出刑事告訴，上訴人、林○○經臺灣新北地方法院10
    6年度金重訴字第6號、107年度金訴字第2、3、13、14、16
    、22、69、70、77、82號、108年度金訴字第12、23、24、2
    8、80、86、87號刑事判決無罪，目前由臺灣高等法院109年
    度金上重訴字第51號審理中。
　㈢上訴人於105年9月、10月間以100萬元向陸國華買回其所有剩
    餘之G幣點數（即非洲2為8534點、非洲3為1萬2000點及3200
    點、非洲13、14、15各3200點共六筆）3萬3334點，上訴人
    已交付予陸國華、林惠玲。陸國華、林惠玲已將上開33334
    點，其中26934點移轉至林○○帳號00000000號帳戶，另非洲1
    4、15之點數各3200點（即小妮、小妮1)之帳戶，陸國華交
    予上訴人帳戶資料（即小妮、小妮1)及密碼。
　㈣上訴人及林○○對陸國華、鍾○○、張國仁、郭○○提出誣告等刑
    事告訴，經臺灣新北地方檢察署檢察官109年度偵字第36900
    號為不起訴處分，再經臺灣高等檢察署110年度上聲議字第5
    970號處分書駁回再議。（見原審卷第221頁至第238頁）
四、兩造爭執之事項：（見本院卷第245頁至第246頁）
　㈠上訴人主張受陸國華之詐欺、脅迫而被迫買回陸國華所有之G
    幣點數3萬3334點，陸國華、林惠玲共同侵權，請求陸國華
    、林惠玲連帶賠償100萬元，有無理由？
　㈡上訴人主張張國仁、郭建美透過陸國華共同脅迫上訴人給付5
    8萬元，依侵權行為請求張國仁、郭建美，陸國華、林惠玲
    連帶賠償上訴人58萬元，有無理由？
　㈢上訴人主張陸國華、林惠玲收受上開100萬元無法律上原因，
    依不當得利請求返還100萬元，有無理由？
  ㈣上訴人主張張國仁、郭建美收受上開58萬元無法律上原因，
    依不當得利請求返還58萬元，有無理由？
  ㈤張國仁、郭建美抗辯並未收受58萬元，有無理由？
　㈥被上訴人抗辯上訴人侵權行為損害賠償之請求權已罹於消滅
    時效，有無理由？
  ㈦上訴人主張於108年10月29日始發現侵權行為之事實，尚未罹
    於時效，有無理由？
五、得心證之理由：
  ㈠上訴人主張陸國華、林惠玲詐欺、脅迫上訴人買回G幣點數3
    萬3334點，而對上訴人為共同侵權行為，為無理由：
　⑴按當事人主張有利於己之事實者，就其事實有舉證之責任；
    但法律別有規定，或依其情形顯失公平者，不在此限，民事
    訴訟法第277條定有明文。是民事訴訟如係由原告主張權利
    者，應先由原告負舉證之責，若原告先不能舉證，以證實自
    己主張之事實為真實，則被告就其抗辯事實即令不能舉證，
    或其所舉證據尚有疵累，亦應駁回原告之請求（最高法院19
    年上字第2345號、17年上字第917號判決先例要旨參照）。
　⑵且按因被詐欺或被脅迫，而為意思表示者，表意人得撤銷其
    意思表示，民法第92條第1項前段定有明文。又民事法上所
    謂詐欺云者，係謂欲相對人陷於錯誤，虛構事實或隱匿事實
    而故意示以不實之事，令其因錯誤而為意思之表示。申言之
    ，即行為人主觀上具有圖自己或第三人不法所有，並欲相對
    人陷於錯誤之意思，客觀上使用詐術手段，致相對人陷於錯
    誤而為意思表示（最高法院101年度台上字第225號判決意旨
    參照）。上訴人主張陸國華、林惠玲以兒子欲結婚並張國仁
    、郭建美等人想退出思鎧集團之投資等語，詐騙上訴人買回
    陸國華、林惠玲所投資之G幣點數3萬3334點云云。查，陸國
    華、林惠玲係以思鎧集團無法進行點數拍賣及使用受損，欲
    退出思鎧集團之投資為由，要求其等之上線即上訴人買回陸
    國華、林惠玲所投資之G幣點數共3萬3334點，上訴人亦知其
    所買回係陸國華、林惠玲所投資之G幣點數共3萬3334點，且
    陸國華、林惠玲亦依約將上開點數移轉予上訴人，難認陸國
    華、林惠玲有何欲上訴人陷於錯誤，虛構事實或隱匿事實而
    故意示以不實之事，令上訴人因錯誤而為同意買回之意思表
    示，則上訴人前開主張遭詐騙買回點數3萬3334點之共同侵
    權行為云云，並無足採。
　⑶又按所謂因被脅迫而為意思表示，係指因相對人或第三人以
    不法危害之言語或舉動加諸表意人，使其心生恐怖，致為意
    思表示而言。當事人主張其意思表示係因被詐欺或脅迫而為
    之者，應就其被詐欺或被脅迫之事實，負舉證之責任（最高
    法院21年上字第2012號判決先例要旨參照）。上訴人雖主張
    陸國華、林惠玲以言詞脅迫上訴人買回陸國華、林惠玲所投
    資之G幣點數3萬3334點，否則要對上訴人及上訴人之妻、子
    女提告云云。然查，本件陸國華、林惠玲對上訴人以要退出
    思鎧集團投資為由，要求上訴人買回陸國華、林惠玲所投資
    之G幣點數3萬3334點，其目的在於回復陸國華、林惠玲因所
    投資思鎧集團所生之損害，且因陸國華、林惠玲因係由上訴
    人介紹及邀請而參與思鎧集團之投資，而認上訴人與思鎧集
    團成員所為違法吸金行為有關連，要求其等之上手即上訴人
    買回點數之否則欲提起訴訟之手段有內在關連，不具不法性
    ，且陸國華、林惠玲並依約將該G幣點數3萬3334點讓與上訴
    人，至該點數因思鎧集團所為詐欺行為而無法兌換現金，亦
    係上訴人是否嗣後得向思鎧集團之負責人請求損害賠償之問
    題，與上訴人自陸國華、林惠玲處買回該點數核屬二事。此
    外，上訴人復未提出其他證據證明陸國華、林惠玲有何為任
    何將來不利益之危害行為，要求上訴人買回該G幣點數3萬33
    34點，亦未提出其他證據證明威脅上訴人除買回上開點數外
    ，須另行賠償陸國華、林惠玲之事實。是以上訴人主張遭陸
    國華、林惠玲脅迫而買回G幣點數3萬3334點之共同侵權行為
    云云，尚屬無據。
　㈡上訴人主張張國仁、郭建美透過陸國華共同脅迫上訴人給付5
    8萬元，張國仁、郭建美，陸國華、林惠玲對上訴人為共同
    侵權行為，為無理由：
　  上訴人主張張國仁、郭建美透過陸國華向上訴人主張欲退出
    思鎧集團投資，共同脅迫上訴人給付58萬元云云。然查，上
    訴人於本院審理時自陳：其交付46萬7750元確實是其單純 
    要賠償給張國仁的投資損失，並不是要買回張國仁的點數 
    ，跟58萬元沒有關係，是兩筆錢，其有交付陸國華58萬元，
    但無法證明該58萬元有交給張國仁、郭建美，58萬元是單純
    要賠償張國仁的損失，並不是要買回點數等語（見本院卷第
    241頁至第242頁，第244頁），又上訴人並未舉證證明其確
    實有交付58萬元予陸國華轉交張國仁、郭建美等人，其主張
    張國仁、郭建美有透過陸國華脅迫上訴人給付58萬元之共同
    侵權行為云云，仍屬無據。
　㈢上訴人主張其給付陸國華、林惠玲100萬元，給付張國仁、郭
    建美58萬元，陸國華、林惠玲、張國仁、郭建美等人有不當
    得利，為無理由：　　　
　⑴按不當得利返還請求權之成立，須當事人間財產之損益變動
    ，即一方受財產上之利益致他方受財產上之損害，係無法律
    上之原因。在給付型之不當得利，關於有無法律上之原因，
    應視當事人間之給付行為是否存在給付目的而定；倘當事人
    一方基於一定之目的（針對所存在之法定或約定之法律關係
    為目標）而對他方之財產有所增益，其目的在客觀上即為給
    付行為之原因，自非無法律上之原因（最高法院102年度台
    上字第530號民事判決參照）。 
  ⑵查，本件上訴人係以100萬元買回陸國華、林惠玲之G幣點數3
    萬3334點，又上訴人自陳其係為賠償張國仁、郭建美58萬元
    之投資損失，且未舉證證明其確有交付58萬元予張國仁、郭
    建美，均如前述，則陸國華、林惠玲受領上訴人給付之100
    萬元，係出售其等所持有之G幣點數3萬3334點予上訴人，並
    非無法律上之原因，另無證據證明張國仁、郭建美受有58萬
    元之利益，況依上訴人所述，其給付58萬元係為賠償張國仁
    、郭建美之損失，亦非無法律上原因，此外，上訴人並未提
    出其他積極證據，證明其給付100萬元予陸國華、林惠玲為
    無法律上原因，亦未證明張國仁、郭建美確實受領58萬元之
    利益，揭諸前開法律規定及說明，上訴人主張被上訴人等人
    分別受有不當得利100萬元、58萬元云云，仍無可採。
　㈣綜上所述，上訴人前開主張均不可採，被上訴人之抗辯，尚
    屬可信，上訴人依侵權行為及不當得利之法律關係，請求被
    上訴人應為如其訴之聲明所示，即屬無據，應予駁回。原審
    為上訴人敗訴之判決，並駁回其假執行之聲請，依法並無不
    合。上訴意旨求予廢棄改判，為無理由，應駁回其上訴。
六、本件事證已臻明確，兩造其餘攻擊、防禦方法及舉證，核與
    判決結果，不生影響，爰不一一贅述，併此敘明。
七、據上論結，本件上訴為無理由，依民事訴訟法第449條第1項
    、第78條，判決如主文。
中    華    民    國    111    年    11    月    9    日
　　　　　　　　民事第六庭    審判長法　官  楊熾光
　　　　　　　　　　　　　　　　    法　官  郭玄義
　　　　　　　　　　　　　　　　    法　官  戴博誠
正本係照原本作成。
如不服本判決，應於收受送達後20日內向本院提出上訴書狀，其
未表明上訴理由者，應於提出上訴後20日內向本院補提理由書狀
（均須按他造當事人之人數附繕本）。因疫情而遲誤不變期間，
得向法院聲請回復原狀。
上訴時應提出委任律師或具有律師資格之人之委任狀；委任有律
師資格者，另應附具律師資格證書及釋明委任人與受任人有民事
訴訟法第466條之1第1項但書或第2項所定關係之釋明文書影本。
如委任律師提起上訴，應一併繳納上訴裁判費。

　　　　　　　　　　　　　　　　    書記官  張惠彥
中　　華　　民　　國　　111 　年　　11　　月　　9 　　日